【裁判字號】    95,判,1835
【裁判日期】    951109
【裁判案由】    地價稅
【裁判全文】
最  高  行  政  法  院  判  決
                                     95年度判字第01835號
上  訴  人  丁○○
            乙○○
            丙○○
            戊○○
被 上訴 人  新竹市稅捐稽徵處
代  表  人  甲○○
上列當事人間因地價稅事件，上訴人對於中華民國94年5月9日臺
北高等行政法院93年度再字第19號判決，提起上訴，本院判決如
下：
    主  文
上訴駁回。
上訴審訴訟費用由上訴人負擔。
    理  由
壹、本件上訴人主張：依原審（即臺北高等行政法院，下同）93
    年度簡字第l360號判決意旨，被上訴人所稱本件蘇木榮繼承
    人不明，又核課時無法提出蘇木榮之土地登記謄本等附卷認
    定事實，即依財政部民國（下同）66年7月30日台財稅第350
    10號函規定，於繳款書載明納稅義務人為「蘇陳素蘇木榮
    之繼承人代表」，因此原判決記載「蘇木榮之繼承人蘇陳素
    等」與原處分記載顯不相符，又該函釋規定業經財政部於
    88年11月23日以台財稅第0000000l3號函停止適用，被上訴
    人於90年12月18日90新市稅法字第90040000號重核復查決定
    ，以該函釋規定變更納稅義務人記載為「蘇木榮之繼承人丁
    ○○等」，自有違誤，且牴觸稅捐稽徵法第l6條規定，為不
    合法通知，屬違反租稅法律主義及司法院釋字第97號、第56
    6號解釋。又本件依繳款書所載行政處分之當事人為蘇陳素
    1人，依稅捐稽徵法第34條第2項第1款規定，85年地價稅
    蘇陳素未依法申請復查即告確定，確定日期為87年6月5日
    。另依原審92年度簡字第803號判決意旨，公法上連帶債務
    之法律效果可類推適用民法第275條及同法第279條之規定。
    故本件上訴人丙○○、丁○○、戊○○係以利害關係人，對
    該行政處分提起訴願，於90年9月26日台財訴字第090135542
    5號再訴願決定撤銷原處分，則依法效力及於全體公同共有
    人，惟原審所稱本院93年度判字第55號判決效力不及於全體
    公同共有人，顯有行政訴訟法第242條、243條第1項第2項第
    4款，當事人(蘇陳素)於訴訟並未經合法代理或代表者，
    第6款判決不備理由及理由相矛盾之情形。另如前所述，當
    事人蘇陳素對被上訴人之行政處分，業於87年6月5日確定
    在案，被上訴人後於確定後再行變更納稅主體，稱原處分納
    稅義務人僅記載蘇陳素1人係違法之行政處分，而利害關
    係人丙○○、丁○○、戊○○3人主張其等亦為納稅義務人
    ，各應依應繼分分擔繳納1/16稅款，被上訴人既於蘇陳素
    85年度核課確定後及上訴人丙○○、戊○○、丁○○等3人
    ，以利害關係人提起訴願後，經行政救濟程序確定後，被上
    訴人復主張所有確定之處分，繳款書所載之納稅義務人係違
    法之處分，於確定復變更納稅義務人為林東明等16人，上訴
    人以行政訴訟法第273條第1項第11款至第14款規定，行政處
    分已變更者，同一訴訟標的物在前已有確定等，依法提起再
    審之訴，並無不合，又蘇陳素之行政處分既經依法確定，
    被上訴人自無於確定後再行變更納稅義務人之餘地等語。
貳、被上訴人則以：依民法第1148、第1151條及稅捐稽徵法第12
    條、第16條等規定，本案蘇木榮逝世後其繼承人 (即上訴人
    等)迄今尚未辦理繼承登記，故遺產仍未分割，所以遺產自
    屬繼承人公同共有，且上訴人並未提示拋棄繼承之證明文件
    ，從而，被上訴人依稅捐稽徵法第12條、第16條之規定及財
    政部66年7月30日台財稅第35010號函釋意旨，選擇繼承人地
    址設於本轄者，於系爭土地85年地價稅繳款書上載明納稅義
    務人為「蘇陳素、蘇木榮之繼承代表」，依稅捐稽徵法第
    19條第3項規定向其送達，並無違誤，且送達效力及於納稅
    義務人全體。至財政部66年7月30日台財稅第35010號函釋係
    主管機關財政部基於土地稅法第3條並未就繼承人未辦繼承
    登記時有關遺產之財產稅發單方式為明確之規定，其依職權
    所為釋示，係闡明法規之原意，並未與稅捐稽徵法第12條及
    第16條牴觸，且該函釋停止適用之原因，係該函釋規定財產
    稅於催繳、清理欠稅或移送法院執行時，發現納稅義務人已
    死亡，而繼承人未辦理繼承登記，准繼承人重新發單取證，
    惟經函請法務部表示意見結果，該部主張繳款書既已對納稅
    義務人合法送達，除非其死亡時間在繳款書訂定繳納期間內
    ，否則勿須再重新向繼承人送達，財政部同意其意見，遂將
    該函釋停止適用。是以，被上訴人於90年12月18日90新市稅
    法字第90040000號重核復查決定書所檢附之85年地價稅繳款
    書，因蘇陳素於88年10月19日死亡，遂依上開函釋規定，
    更正納稅義務人為「蘇木榮之繼承人丁○○等」，並非不合
    法。且查系爭85年度地價稅復查申請書，係於86年8月4日由
    蘇陳素、戊○○及丁○○等3人共同具名申請復查，則上
    訴人稱蘇陳素未申請復查，顯非實情，不足採信。次查本
    件上訴人之被繼承人蘇木榮85年度地價稅經財政部90年9月
    26日台財訴字第0901355425號再訴願決定撤銷後，所為處分
    之案件，此係踐行另一「復查」程序，則被上訴人重行查核
    後於90年12月18日90新市稅法字第90040000號復查決定書，
    所作之「復查決定」處分已屬另一新處分，上訴人對此項新
    處分如仍有不服，得逕依法提起訴願及行政訴訟。故上訴人
    85年行政救濟案件既經被上訴人依財政部再訴願決定撤銷意
    旨另為處分，且已於93年1月30日經本院93年度判字第55號
    判決上訴駁回在案，則上訴人稱本案撤銷確定在案乙節，顯
    係誤解。又本件系爭土地85年度地價稅繳款書係向蘇木榮之
    繼承人之一蘇陳素開徵送達，依稅捐稽徵法第19條第3項
    規定，效力及於全體繼承人，蘇陳素、戊○○、丁○○等
    3人並於稅捐稽徵法第35條所定復查不變期間內，即86年8月
    4日共同具名申請復查，至其他繼承人則因未於稅捐稽徵法
    第35條規定之復查期限內提出復查，依同法第34條第3項規
    定，已屬確定，而蘇陳素等3人雖依規定提起行政救濟，
    惟經本院93年度判字第55號判決上訴駁回，亦告確定在案，
    依改制前行政法院44年判字第44號及45年判字第60號所著判
    例意旨，本案系爭土地85年度地價稅既經判決確定，即兼有
    形式上及實質上之確定力，基於一事不再理原則，再審上訴
    人自不得就同一法律關係再行爭執。再者，財政部92年9月
    10日台財稅第0920453854號函釋尚未頒布前，被上訴人係依
    財政部66年7月30日台財稅第35010號函釋規定，選擇繼承人
    開徵送達，該函頒後之案件，皆應依該函釋規定辦理。是以
    ，本件於93年1月30日經本院93年度判字第55號判決上訴駁
    回確定後，核發本稅及加計行政救濟利息繳款書，即按財政
    部92年2月10日台財稅第0920005948號函意旨及稅捐稽徵法
    第38條第3項規定，以向財政部臺灣省北區國稅局新竹市分
    局查得蘇木榮之繼承人等共計16人為納稅義務人，則上訴人
    稱被上訴人於確定判決後，再行變更納稅義務人，顯係誤解
    等語，資為抗辯。
參、原審則以：關於主張被上訴人85年度地價稅納稅義務人欄記
    載：「蘇陳素、蘇木榮之繼承代表」顯本件之「當事人」
    為蘇陳素11人，原判決稱地價稅繳款書之納稅義務人註明
    ：「蘇木榮之繼承人蘇陳素等」顯與事實不符部分，按系
    爭地價稅經被上訴人依再訴願決定意旨，於90年12月18日90
    新市稅法字第90040000號重核復查決定書所檢附系爭85年度
    地價稅繳款書上之納稅義務人為蘇木榮之繼承人丁○○等，
    此有繳款書附原處分卷為證，上訴人之主張與事實不符，本
    院之確定判決亦已有說明，顯無上訴人丙○○、戊○○及丁
    ○○所主張之行政訴訟法第273條第1項第13款、第14款規定
    當事人發現未經斟酌之證物或得使用該證物及原判決就足以
    影響於判決之重要證物漏未斟酌之事由。至關於主張被上訴
    人85年度地價稅既以蘇陳素為當事人名義課徵，而其並未
    申請復查而告確定，被上訴人復又同一事件於93年3月3日變
    更當事人計16人之行政處分，不符稅捐稽徵法第38條之規定
    部分，按原處分(復查決定)經撤銷後，應另為處分之案件，
    係踐行另一「復查」程序(改制前行政法院45年判字第7號著
    有判例參照)，被上訴人重行查核於90年12月18日90新市稅
    法字第90040000號復查決定書，所作之復查決定處分係踐行
    另一復查程序，屬另一新處分，又上訴人丙○○、戊○○及
    丁○○不服循序提起行政救濟，經本院判決駁回其上訴確定
    ，被上訴人遂以93年3月2日新市稅地字第0930241084號函檢
    附行政救濟確定之繳款書郵寄予上訴人，繳款書納稅義務人
    為蘇木榮之繼承人共計16人，此係另一新的繳款書，與原確
    定判決無關，何況依財政部92年9月10日台財稅第092045385
    4號函釋：「說明：二、．．．其地價稅繳款書上納稅義務
    人之記載，．．．，有關應逐一列舉納稅義務人姓名之規定
    辦理，惟如因實際困難，無法查明全部納稅義務人之姓名時
    ，該已查得部分之納稅義務人姓名仍應逐一列舉。」因本案
    蘇木榮逝世後其繼承人迄今尚未辦理繼承登記，遺產仍未分
    割，所遺遺產自屬繼承人公同共有，故繳款書納稅義務人，
    被上訴人就已查得部分之納稅義務人姓名逐一列舉，亦無違
    誤。另關於主張蘇陳素於88年10月19日死亡，財政部北區
    國稅局遺產稅核定通知書載明系爭土地一之重測後新竹市○
    ○段202、199、201、210號等4筆土地為蘇陳素之遺產課
    稅標的物，而375號係經新竹市○○○○○道路用地，適用
    民法第759條規定，惟85年徵收前亦為蘇陳素因繼承而有
    之土地，足證本件國稅局並無核准依遺產稅及贈與稅法第8
    條、第41條規定同意移轉證明書，依同法第42條規定地政機
    關及其他政府機關不得逕為移轉登記部分，上訴人丙○○、
    戊○○及丁○○並未敘明其上開主張如何該當行政訴訟法第
    273條第1項第11款、第14款之情形，且因本件係關於85年度
    地價稅之核課處分，88年之後發生之事由及遺產稅之核課與
    之無關，上開主張顯與行政訴訟法第273條第1項第11款、第
    14款之規定有間。綜上，上訴人丙○○、戊○○及丁○○提
    起本件再審之訴所憑之主張，與行政訴訟法第273條第1項第
    11款、13款及14款之規定顯屬不合，其顯無再審理由，乃判
    決駁回上訴人在原審之訴。
肆、本院按：行政訴訟法第273條第1項第1款所謂「適用法規顯
    有錯誤者」，係指原判決所適用之法規與現行法規有所牴觸
    或與有效之判例解釋有所違反者而言；至於事實認定錯誤或
    法律上見解之歧異，不得謂為適用法規顯有錯誤。其次同條
    項第11款，所謂「為判決基礎之民事或刑事判決及其他裁判
    或行政處分，依其後之確定裁判或行政處分已變更者。」乃
    係指確定之本案判決以他訴訟之民事判決或刑事判決及其他
    裁判，或行政處分為裁判基礎，而該民事或刑事判決或其他
    裁判，或行政處分，已因其後之確定裁判或行政處分而有所
    變更，結果使原確定判決之基礎發生動搖者而言。再者，同
    條項第13款所謂「當事人發見未經斟酌之證物或得使用該證
    物。但以如經斟酌可受較有利益之裁判者為限」，乃係指該
    項證物在前訴訟程序中即已存在，而當事人不知其存在或不
    能予以使用，現始發現或得使用者而言，並以如經斟酌可受
    較有利益之裁判者為限。但如在前訴訟程序已提出其證物者
    ，並經原判決加以論斷不予採取，並說明不採之理由，即非
    法條所指發見未經斟酌之證物之可比。至同條項第14款所謂
    「原判決就足以影響於判決之重要證物漏未斟酌者」，則係
    指該證物於前訴訟程序中經當事人提出，並於確定判決有影
    響者，而原判決漏未於判決理由中斟酌者而言；申言之，該
    項證物如經斟酌，原判決將不致為如此之論斷；反之，若縱
    經斟酌，亦不足影響原判決之內容，或原判決曾於理由加以
    論斷而不予採取，即難認原審判決有何「重要證物漏未斟酌
    」之情事。原審就上訴人再審意旨不合行政訴訟法第273條
    第1項第1款、第11款、第13款及第14款之要件，業於判決理
    由中詳述其形成心證之論據，經核於法並無不合，上訴意旨
    猶執原詞加以爭執，無非係其一己法律上之歧異見解，尚難
    謂原判決有適用法規不當之違法。上訴論旨，指摘原判決違
    誤，求予廢棄，難認有理由，應予駁回。至如狀載上訴人乙
    ○○、蘇灼灼等並非原審起訴之原告，原審判決對其並不發
    生效力，自無提起上訴之權限，附此明。
據上論結，本件上訴為無理由，爰依行政訴訟法第255條第1項、
第98條第3項前段、第104條、民事訴訟法第85條第1項前段，判
決如主文。
中    華    民    國    95    年    11    月    9     日
                  第一庭審判長法  官  葉  振  權
                              法  官  陳  秀  美
                              法  官  劉  鑫  楨
                              法  官  梁  松  雄
                              法  官  劉  介  中
以  上  正  本  證  明  與  原  本  無  異
中    華    民    國    95    年    11    月    13    日
                              書記官  吳  玫  瑩


司法院資訊處製作；財團法人民間司法改革基金會備份。
